ACORDAO-COMPLETO-2554693

ACÓRDÃO 2857/2023 ATA 10/2023 - SEGUNDA CÂMARA

VISTOS, relatados e discutidos estes autos de concessão de aposentadoria em que se aprecia pedido de reexame interposto por Cleonice Santos Condotta contra o Acórdão 16734/2021-TCU-Segunda Câmara, por meio do qual este Tribunal considerou ilegal e negou registro ao ato em questão.
ACORDAM os Ministros do Tribunal de Contas da União, reunidos em Sessão da 2ª Câmara, com fundamento nos arts. 33 e 48 da Lei 8.443/1992 e diante das razões expostas pelo relator, em:
9.1. conhecer do presente pedido de reexame e, no mérito, negar-lhe provimento;
9.2. retornar os autos ao atual relator do feito para adotar as medidas que considerar cabíveis tendo em vista a eventual ilegalidade referente a proporção da rubrica paga a título de décimos apontada nos parágrafos 10 a 12 do voto que acompanha a presente deliberação;
9.3. dar conhecimento deste acórdão à beneficiária e ao Tribunal Regional do Trabalho da 4ª Região/RS, informando que a presente deliberação, acompanhada do Relatório e do Voto que a fundamenta, está disponível para a consulta no endereço virtual https://www.tcu.gov.br/acordaos.

Pedido de reexame interposto por Cleonice Santos Condotta, ex-servidora do Tribunal Regional do Trabalho da 4ª Região/RS, contra o Acórdão 16.734/2021- TCU-2ª Câmara, que teve como relator o  Ministro Bruno Dantas.

Segunda Câmara

Tribunal Regional do Trabalho da 4ª Região/RS.

3. Interessados/Responsáveis/Recorrentes:
3.1. Interessados: Cleonice Santos Condotta (XXX.298.710-XX).
3.2. Recorrente: Cleonice Santos Condotta (XXX.298.710-XX).

13.1. Ministros presentes: Vital do Rêgo (Presidente), Augusto Nardes, Aroldo Cedraz e Antonio Anastasia (Relator).
13.2. Ministro-Substituto presente: Marcos Bemquerer Costa.

ANTONIO ANASTASIA

Ministro Bruno Dantas.

Trata-se de pedido de reexame interposto por Cleonice Santos Condotta, ex-servidora do Tribunal Regional do Trabalho da 4ª Região/RS, contra o Acórdão 16734/2021-TCU-Segunda Câmara (Rel. Min. Bruno Dantas) , por meio do qual o Tribunal considerou ilegal e negou registro ao ato de aposentadoria e, em síntese, determinou que o TRT/RS promovesse o ajuste da proporção da rubrica paga a título de quintos incorporados no período de 8/4/1998 até 4/9/2001 de acordo com a modulação estabelecida pelo STF no âmbito do RE 638.115/CE além de determinar outras providências acessórias.
2.	Reproduzo, a seguir, a instrução produzida no âmbito da Secretaria de Recursos, atual Unidade de Auditoria Especializada em Recursos - AudRecursos (peça 35) , a qual contou com a anuência do secretário da referida unidade técnica (peça 36) e do Ministério Público junto ao TCU (peça 37) :
INTRODUÇÃO
1.	Trata-se de pedido de reexame interposto por Cleonice Santos Condotta (peça 12 a 17) , ex-servidora do Tribunal Regional do Trabalho da 4ª Região/RS, contra o Acórdão 16734/2021-TCU-Segunda Câmara (peça 8) , que teve como relator o Excelentíssimo Senhor Ministro Bruno Dantas.
1.1.	A deliberação recorrida apresenta o seguinte teor:
Os Ministros do Tribunal de Contas da União, reunidos em Sessão da Segunda Câmara;
Considerando que as análises empreendidas na fase de instrução revelam irregularidade caracterizada pela incorporação de quintos pelo exercício de função comissionada entre 8/4/1998 e 4/9/2001, em desacordo com a legislação de regência;
Considerando o entendimento firmado pelo Supremo Tribunal Federal no âmbito do Recurso Extraordinário 638.115, em sede de repercussão geral, no sentido de que "ofende o princípio da legalidade a decisão que concede a incorporação de quintos pelo exercício de função comissionada no período de 8/4/1998 até 4/9/2001, ante a carência de fundamento legal";
Considerando que, por ocasião do julgamento de embargos de declaração no RE 638.115, o STF modulou os efeitos do sobredito entendimento para reconhecer indevida a suspensão do pagamento dos quintos incorporados no período de 8/4/1998 até 4/9/2001 quando fundado em decisão judicial transitada em julgado;
Considerando que, ainda por ocasião dos sobreditos embargos, o STF garantiu que aqueles que recebem parcelas de quintos incorporados no período de 8/4/1998 até 4/9/2001 por decisão administrativa ou decisão judicial não transitada em julgado tenham o pagamento mantido até sua absorção integral por quaisquer reajustes futuros concedidos aos servidores, o que deve ser feito mediante transformação da vantagem em parcela compensatória a ser absorvida por reajustes futuros concedidos aos servidores;
Considerando que a irregularidade em questão é objeto de jurisprudência pacificada nesta Corte de Contas, a exemplo dos Acórdão 8185/2021-TCU-Primeira Câmara (relator Ministro Walton Alencar Rodrigues) , 4.193/2020-Primeira Câmara (relator Ministro Benjamin Zymler) , 5.674/2020-Segunda Câmara (relator Ministro Augusto Nardes) , 8.465/2021-Segunda Câmara (relator Ministro Aroldo Cedraz) , 6.170/2020-Segunda Câmara (relator Ministro Raimundo Carreiro) , 9.290/2020-Segunda Câmara (relatora Ministra Ana Arraes) , 4.691/2020-Primeira Câmara (de minha relatoria) , 4.546/2020-Plenário (relator Ministro Vital do Rêgo) , 8.897/2021-Primeira Câmara (relator Ministro Jorge Oliveira) , 8.914/2021-Primeira Câmara (relator Ministro-Substituto Augusto Sherman) , 8.319/2021-Segunda Câmara (relator Ministro-Substituto Marcos Bemquerer) 6.377/2020-Segunda Câmara (relator Ministro-Substituto André Luís de Carvalho) , 8.925/2021-Primeira Câmara (relator Ministro-Substituto Weder de Oliveira) , entre outros;
Considerando que os valores pagos indevidamente foram recebidos de boa-fé;
Considerando os pareceres convergentes da Secretaria de Fiscalização de Integridade de Atos e Pagamentos de Pessoal e de Benefícios Sociais (Sefip) e do Ministério Público junto a este Tribunal; e
Considerando que este Tribunal, por intermédio do Acórdão 1414/2021-TCU-Plenário (relator Ministro Walton Alencar Rodrigues) , fixou entendimento no sentido da possibilidade de apreciação de ato sujeito a registro mediante relação, na forma do art. 143, inciso II, do Regimento Interno do TCU, nas hipóteses em que a ilegalidade do ato decorra exclusivamente de questão jurídica de solução já pacificada na jurisprudência desta Corte de Contas,
ACORDAM, com fundamento no art. 71, incisos III e IX, da Constituição Federal de 1988, c/c os arts. 1º, inciso V, e 39, inciso II, da Lei 8.443/1992, e ainda com os arts. 17, inciso III, 143, inciso II, 260 e 262 do Regimento Interno/TCU, em considerar ilegal e negar registro ao ato de aposentadoria em exame e expedir os comandos a seguir discriminados.
1. Processo TC-Processo 024.004/2021-9 (APOSENTADORIA) 
	1.1. Interessado: Cleonice Santos Condotta (CPF XXX.298.710-XX) .
	1.2. Órgão: Tribunal Regional do Trabalho da 4ª Região/RS.
	1.3. Relator: Ministro Bruno Dantas.
	1.4. Representante do Ministério Público: Procurador Rodrigo Medeiros de Lima.
	1.5. Unidade Técnica: Secretaria de Fiscalização de Integridade de Atos e Pagamentos de Pessoal e de Benefícios Sociais (Sefip) .
	1.6. Representação legal: não há.
	1.7. Determinações/Recomendações/Orientações: 
	a) dispensar o ressarcimento das quantias indevidamente recebidas de boa-fé, consoante o Enunciado 106 da Súmula de Jurisprudência do TCU;
	b) determinar ao Tribunal Regional do Trabalho da 4ª Região/RS que:
	b.1) no prazo de quinze dias, promova o ajuste da proporção da rubrica paga a título de quintos incorporados no período de 8/4/1998 até 4/9/2001 de acordo com a modulação estabelecida pelo STF no âmbito do RE 638.115/CE, caso a referida incorporação não tenha se fundamentado em decisão judicial transitada em julgado;
	b.2.) caso haja rubrica paga a título de quintos incorporados após 4/9/2001, faça cessar todo e qualquer pagamento relativo ao ato, no prazo de quinze dias, emitindo novo ato, livre da irregularidade apontada, e submetendo-o a nova apreciação pelo TCU, na forma do art. 260, caput, do Regimento Interno/TCU;
	b.3) no prazo de trinta dias, informe ao TCU as medidas adotadas e disponibilize, por meio do Sistema e-Pessoal, comprovante da data em que o interessado tomou conhecimento deste acórdão;
	c) remeter cópia deste acórdão, acompanhada da instrução da secretaria especializada (peça 5) , ao Tribunal Regional do Trabalho da 4ª Região/RS, informando que o teor integral da deliberação poderá ser obtido no endereço eletrônico www.tcu.gov.br/acordaos.
 (destacamos e sublinhamos) 
HISTÓRICO 
2.	O ato de aposentadoria da recorrente foi julgado ilegal, por incluir a incorporação de parcelas de quintos/décimos, referentes ao exercício de função de confiança posterior ao advento da Lei 9.624/1998.
2.1.	Como anexos do ato de aposentação, cadastrado no sistema e-Pessoal, foram colacionadas aos autos cópias de decisão judicial transitada em julgado em 30/8/2010, proferida na Ação Ordinária 2003.71.00.057296-7/RS (Justiça Federal da 4ª Região) , movida pelo Sindicato dos Trabalhadores do Judiciário Federal no Rio Grande do Sul (Sintrajufe) , em favor dos substituídos processuais (peça 3, p. 6-75) .
2.2.	No acórdão recorrido, foi determinado ao órgão de origem para que promovesse o ajuste da proporção da rubrica paga a título de quintos incorporados, no período de 8/4/1998 até 4/9/2001, de acordo com a modulação estabelecida pelo STF no âmbito do RE 638.115/CE, caso a referida incorporação não tenha se fundamentado em decisão judicial transitada em julgado. Também houve determinação para cessação de qualquer pagamento na hipótese de existir parcela incorporada após 4/9/2001.
2.3.	Irresignada, a ex-servidora interpôs o presente pedido de reexame (peças 12 a 17) , cujas argumentações serão abordadas mais adiante.
ADMISSIBILIDADE
3.	Reitera-se o exame de admissibilidade realizado pelo Sar/Serur (peça 18) , que opinou pelo conhecimento do recurso, nos termos do artigo 48 da Lei 8.443/1992, c/c os artigos 285 e 286, parágrafo único, do RI/TCU, suspendendo-se os efeitos do caput e das alíneas "b", "b.1" e "b.2" do Acórdão 16734/2021-TCU-Segunda Câmara. O Excelentíssimo Senhor Ministro Raimundo Carreiro, mediante despacho de peça 21, concordou com esta unidade técnica. 
EXAME DE MÉRITO
4.	Delimitação
4.1.	Constitui objeto do presente recurso definir se é o caso de tornar sem efeito determinação para transformação em parcela compensatória dos quintos incorporados após 8/4/1998, ante a modulação de efeitos pelo STF no RE 638.115/CE.
5.	Das parcelas de quintos/décimos incorporadas após 8/4/1998
5.1.	Defende a recorrente a manutenção do pagamento de quintos, decorrentes do exercício de função de confiança após o advento da Lei 9.624/1998, com base nos seguintes argumentos.
5.2.	A incorporação de parcela de quintos/décimos, referentes ao período de 8/4/1998 a 4/9/2001, encontra amparo na decisão judicial transitada em julgado em 30/8/2010, proferida na Ação Ordinária 2003.71.00.057296-7/RS (Justiça Federal da 4ª Região) , movida pelo Sindicato dos Trabalhadores do Judiciário Federal no Rio Grande do Sul (SINTRAJUFE) , em favor dos substituídos processuais (peça 12, p. 2-6, e peças 15 e 17) .
5.3.	Conforme a decisão do STF, no julgamento dos embargos com efeitos infringentes no RE 638.115/CE, as vantagens relativas às parcelas de quintos incorporadas com fundamento na MP 2.225/45/2001 estão revestidas de legalidade. Ilegal, portanto, o acórdão da Corte de Contas ao revisar o ato de aposentadoria e determinar a suspensão dos pagamentos decorrentes do ato impugnado, além de contrariar o princípio da segurança jurídica e a coisa julgada (peça 12, p. 6-9) .
5.4.	A observância ao princípio da isonomia impõe à administração pública o dever de conceder o mesmo tratamento a servidores em condições de igualdade. Entretanto, a ser mantida a decisão recorrida, a parte requerente sofrerá discriminação ante outros tantos atos de aposentadoria julgados legais e registrados, em data anterior e posterior à análise de seu ato de aposentação, julgado ilegal, mesmo enquadrado nos moldes do RE 638.115/CE quanto à manutenção do direito à incorporação de quintos até 4/9/2001 para aqueles servidores que possuem decisão judicial transitada em julgado (peça 12, p. 9-10) .    
5.5.	Ademais, o art. 23 da Lei 13.655/2018, que incluiu no Decreto-Lei 4.657/1994 disposições sobre segurança jurídica e eficiência na criação e na aplicação do direito público, prevê que a decisão administrativa que estabelecer nova interpretação sobre norma de conteúdo indeterminado deve observar um regime de transição para sua aplicação (peça 12, p. 10-11) .
5.6.	Assim, requer que o recurso seja provido, aplicando-se o entendimento do STF, no RE 638.115/CE, a fim de considerar legal o pagamento dos quintos referentes ao período de 8/4/1998 a 4/9/2001, por ser a recorrente beneficiária de decisão judicial transitada em julgado, bem como que seja declarado legal e registrado o ato de aposentadoria da interessada (peça 12, p. 11) .
Análise
5.7.	O ato de aposentadoria foi julgado ilegal, por incluir a incorporação de parcelas de quintos/décimos, referentes ao exercício de função de confiança posterior ao advento da Lei 9.624/1998.
5.8.	No anexo do ato de aposentação, cadastrado no sistema e-Pessoal, foram enviadas cópias de decisão judicial transitada em julgado em 30/8/2010, proferida na Ação Ordinária 2003.71.00.057296-7/RS (Justiça Federal da 4ª Região) , movida pelo Sindicato dos Trabalhadores do Judiciário Federal no Rio Grande do Sul, em favor dos substituídos processuais (peça 3, p. 6-75) .
5.9.	No acórdão contestado, foi determinado ao órgão de origem que providenciasse o ajuste da proporção da rubrica paga a título de quintos incorporados no período de 8/4/1998 até 4/9/2001 de acordo com a modulação estabelecida pelo STF no âmbito do RE 638.115/CE, caso a incorporação não tenha se fundamentado em decisão judicial transitada em julgado.
5.10.	Para comprovar a alegação de que a incorporação de quintos até 4/9/2001 foi concedida com base em decisão judicial transitada em julgado, a recorrente juntou aos autos certidão narratória acerca da Ação Ordinária 2003.71.00.057296-7/RS (Justiça Federal da 4ª Região) , de autoria do SINTRAJUFE, assim como cópia da "Listagem Sindicalizados SINTRAJUFE - Outubro 2003 (peças 15 e 17) .
5.11.	Contudo, a comprovação do trânsito em julgado, por si só, não possui o condão de alterar o julgamento pela ilegalidade do ato de aposentadoria pela Corte de Contas, pois o STF deixou assente que a incorporação de quintos, no período de 8/4/1998 até 4/9/2001, ofende o princípio da legalidade, nos termos da tese firmada em sede de repercussão geral, Tema 395. 
5.12.	Cumpre mencionar que o TCU tem posicionamento do Plenário de como os órgãos jurisdicionados devem proceder em relação às parcelas de quintos/décimos de funções comissionadas exercidas entre 8/4/1998 a 4/9/2001, conforme o Acórdão 1255/2020-TCU-Plenário (Relator Ministro-Substituto Marcos Bemquerer Costa) a seguir transcrito no que é pertinente:
9.2. com a finalidade de orientar o tratamento do tema relacionado ao pagamento da rubrica de "opção" do art. 2º da Lei 8.911/1994 e à incorporação de "quintos", dar ciência ao Senado Federal de que:
9.2.1. é vedado o pagamento das vantagens decorrentes do art. 193 da Lei 8.112/1990, inclusive o pagamento parcial da remuneração do cargo em comissão ("opção") , aos servidores que implementaram os requisitos de aposentadoria após 16/12/1998, data de publicação da Emenda Constitucional 20, que limitou o valor dos proventos à remuneração do cargo efetivo no qual se deu a aposentadoria, conforme o Acórdão 1599/2019-TCU-Plenário (rel. min. Benjamin Zymler) ;
9.2.2. deve-se verificar a origem do pagamento de "quintos", se advindos de decisão judicial transitada em julgado ou não ou ainda de decisão administrativa e, na hipótese em que não houver decisão judicial passada em julgado ou quando se tratar de decisão administrativa, a vantagem de "quintos" incorporada com fulcro em funções comissionadas exercidas entre 8/4/1998 a 4/9/2001 deve ser destacada e transformada em "parcela compensatória" a ser absorvida por reajustes futuros concedidos nos proventos, na linha da solução definitiva da controvérsia conferida à matéria pela Suprema Corte, por meio do RE 638.115/CE, e consoante o Acórdão 442/2020-TCU-Segunda Câmara (rel. min. subst. Marcos Bemquerer Costa) ; (destacamos) 
5.13.	Portanto, cabe ao órgão de origem averiguar se o pagamento de quintos incorporados após 8/4/1998 pela ex-servidora encontra amparo em decisão judicial transitada em julgado e está em consonância com a modulação dada pelo STF na apreciação do RE 638.115/CE.
5.14.	Convém ressaltar que mesmo nas situações em que as parcelas de quintos/décimos foram incorporadas após 8/4/1998, com base em decisão judicial transitada em julgado, o ato concessório de aposentadoria é ilegal e não é registrado. O provimento judicial somente impede a suspensão dos pagamentos das parcelas indevidas. Acerca da questão, cabe trazer à baila excerto do voto condutor do Acórdão 3842/2020-TCU-Primeira Câmara (Relator Ministro Walton Alencar Rodrigues) :
A esta altura, todavia, nova decisão do STF, proferida em embargos de declaração com efeitos infringentes, opostos no âmbito do mesmo RE 638.115, alterou o entendimento até então tranquilamente adotado. Em 18/12/2019, o Plenário do STF modulou os efeitos da decisão para, no que interessa a estes autos, acolher parcialmente os embargos de declaração, com efeitos infringentes, e "reconhecer indevida a cessação imediata do pagamento dos quintos quando fundado em decisão judicial transitada em julgado".
A decisão divulgada no sítio eletrônico do STF não afasta a ilegitimidade do pagamento dos quintos nas condições anteriormente descritas, mas modula efeitos para os que os recebem por força de decisão judicial, transitada ou não em julgado, e de decisão administrativa.
Feita tal distinção e devidamente caracterizada inadequação do benefício aos dispositivos legais aplicáveis à matéria, é certo que o recente julgado do STF não pode compelir esta Casa, cuja competência de apreciar a legalidade de atos de pessoal foi atribuída pela própria Constituição Federal (art. 71, inciso III) , a contrariar suas convicções, a jurisprudência consolidada dos tribunais superiores e os fatos consignados nos autos, para registrar ato de pessoal manifestamente irregular, salvo na esporádica hipótese de trânsito em julgado de processo em que o TCU foi parte e que teve por finalidade específica o respectivo registro (vide MS 23.665/DF e MS 22.009/MG) , que não é o caso destes autos.
Todavia, sem transgredir frontalmente o provimento jurisdicional, não há como a Universidade Federal de Santa Maria promover a cessação dos pagamentos, apesar do desequilíbrio que causam ao sistema previdenciário.
Em circunstâncias análogas, este Tribunal tem considerado ilegais e negado registro aos atos de aposentadoria que contêm parcelas conferidas pelo Judiciário em contrariedade com o entendimento do TCU, sem, contudo, determinar a suspensão do pagamento nem informar sobre a possibilidade de edição de novo ato eivado das irregularidades. Nesse sentido, cito, entre outros, os Acórdãos 1.910/2004 e 11.079/2019, da 1ª Câmara, 5.797/2014, da 2ª Câmara, e 1.857/2003, do Plenário.
O julgamento pela ilegalidade sem suspensão do pagamento consolidou-se no TCU na esteira de um sem número de decisões do STF, entre as quais as proferidas no âmbito dos Mandados de Segurança 23.758, 24.529, 24.569, 24.939, 25.460, 26.086, 26.088, 26.132, 26.156, 26.186, 26.228, 26.271, 26.387, 26.408, 26.443, 27.374, 27.551, 27.575, 27.649, 27.732, 23.665 e 33528. Do último, transcrevo o trecho a seguir:
"E que o fundamento em que se apoia a pretensão mandamental ora em exame tem o beneplácito da jurisprudência do Supremo Tribunal Federal, que, em sucessivos precedentes, tem reconhecido, quer em decisões monocráticas, quer em julgamentos colegiados, ser integralmente oponível ao E. Tribunal de Contas da União a autoridade da coisa julgada, cuja eficácia subordinante, desse modo, não poderá ser transgredida por qualquer órgão estatal, inclusive pela própria Corte de Contas.
 (...) 
Vê-se, pois, que o E. Tribunal de Contas da União não dispõe, constitucionalmente, de poder para rever decisão judicial transitada em julgado (RTJ 193/556-557, Rel. Min. CARLOS VELLOSO) nem para determinar a suspensão de benefícios garantidos por sentença impregnada da autoridade da coisa julgada (AI 471.430-AgR/DF, Rel. Min. EROS GRAU) , ainda que o direito reconhecido pelo Poder Judiciário não tenha o beneplácito da jurisprudência prevalecente no âmbito do Supremo Tribunal Federal, pois a 'res judicata', em matéria civil, só pode ser legitimamente desconstituída mediante ação rescisória:"
Ao deixar de determinar a suspensão do pagamento, o TCU evita que o jurisdicionado seja forçado a escolher entre obedecer à sua ordem, sujeitando-se a detenção, multa e prisão em flagrante por descumprimento de decisão judicial, e ignorá-la, sujeitando-se à multa do art. 58 da Lei 8.443/1992.
Ante o exposto, julgo ilegais os atos de concessão inicial e de alteração de aposentadoria de Nelcindo Nascimento Terra, nego-lhes registro e VOTO no sentido de que o Tribunal adote a deliberação que ora submeto à apreciação deste Colegiado.
5.15.	Mediante o documento juntado à peça 24, a Seção de Pagamento de Servidores Inativos e Pensionistas do TRT da 4ª Região informou, com relação à determinação da Corte de Contas, que não há necessidade de se alterar a rubrica de pagamento de quintos para parcela compensatória, uma vez que já foi feita a segregação em uma rubrica fundada em decisão judicial com trânsito em julgado.
5.16.	Ante a comprovação pelo órgão de origem de que a aposentada é beneficiária de decisão judicial transitada em julgado, devem ser mantidas as parcelas de quintos incorporados entre 8/4/1998 e 4/9/2001 imunes à absorção por reajustes futuros, nos termos da modulação de efeitos assegurada pelo STF no RE 638.115/CE, o que já foi devidamente contemplado na alínea "b.1" do vergastado acórdão, que tão somente determinou a absorção caso a parcela seja decorrente de decisão judicial não transitada em julgado ou decisão administrativa.
5.17.	Diante disso, opina-se pela rejeição dos argumentos apresentados.
CONCLUSÃO
6.	Da análise de mérito, conclui-se, relativamente à parcela "quintos", que o órgão de origem constatou que a aposentada é beneficiária de decisão judicial transitada em julgado. Em decorrência, pode ser mantida a continuidade dos pagamentos, consoante modulação de efeitos fixada pelo Supremo Tribunal Federal no RE 638.115/CE, nos termos da alínea "b.1" do acórdão em discussão.
6.1.	Por conseguinte, deve-se negar provimento ao presente recurso.
PROPOSTA DE ENCAMINHAMENTO
7.	Ante o exposto, submetem-se os autos à consideração superior, propondo-se, com fundamento no art. 48 da Lei 8.443/1992:
a)	conhecer do recurso e, no mérito, negar-lhe provimento;
b)	informar à recorrente e demais interessados do acórdão a ser proferido, destacando que o relatório e o voto que o fundamentam podem ser acessados por meio do endereço eletrônico www.tcu.gov.br/acordaos.
É o Relatório.

Felipe Néri Dresch da Silveira (33.779/OAB-RS), representando Cleonice Santos Condotta.

Procurador Marinus Eduardo De Vries Marsico.

APOSENTADORIA. INCORPORAÇÃO INDEVIDA DE QUINTOS APÓS A VIGÊNCIA DA LEI 9.624/1998. ADEQUAÇÃO DAS PARCELAS DE QUINTOS À MODULAÇÃO ESTABELECIDA PELO SUPREMO TRIBUNAL FEDERAL NO RE 638.115/CE. CONCESSÃO DE QUINTOS EM NÚMERO SUPERIOR AO PERMITIDO NA LEGISLAÇÃO. ILEGALIDADE DO ATO DE CONCESSÃO. NEGATIVA DE REGISTRO. PEDIDO DE REEXAME. CONHECIMENTO. NEGATIVA DE PROVIMENTO. COMUNICAÇÕES.

APOSENTADORIA (APOS)

Unidade de Auditoria Especializada em Pessoal (AudPessoal).

Trata-se de pedido de reexame interposto por Cleonice Santos Condotta, contra o Acórdão 16734/2021-TCU-Segunda Câmara (Rel. Min. Bruno Dantas) , proferido em apreciação de ato de aposentadoria, em favor da recorrente, submetido ao TCU para fins de registro pelo Tribunal Regional do Trabalho da 4ª Região/RS. Por meio da decisão recorrida, o Tribunal considerou ilegal e negou registro ao ato de aposentadoria e determinou, em síntese, que o TRT/RS promovesse o ajuste da proporção da rubrica paga a título de quintos incorporados no período de 8/4/1998 até 4/9/2001 de acordo com a modulação estabelecida pelo STF no âmbito do RE 638.115/CE, caso a referida incorporação não tenha se fundamentado em decisão transitada em julgado, além de determinar outras providências acessórias.
2.	No pedido de reexame em análise, a recorrente argumentou, em síntese, que a incorporação de parcela de quintos/décimos, referente ao período de 8/4/1998 a 4/9/2001 encontra amparo na decisão judicial transitada em julgado em 30/8/2010, proferida na Ação Ordinária 2003.71.00.057296-7/RS (Justiça Federal da 4ª Região) , movida pelo Sindicato dos Trabalhadores do Judiciário Federal no Rio Grande do Sul (SINTRAJUFE) , em favor dos substituídos processuais (peça 12, p. 2-6, e peças 15 e 17) .
3.	Em pronunciamentos uniformes, a então Secretaria de Recursos, atual Unidade de Auditoria Especializada em Recursos - AudRecursos (peças 35 e 36) e o Ministério Público junto ao TCU (peça 37) , opinam pela negativa de provimento do recurso.
4.	Declaro minha concordância com os pareceres convergentes nos autos, cujos fundamentos adoto como razões de decidir, sem prejuízo de breves comentários.
5.	Quanto à admissibilidade do recurso interposto pela recorrente, reforço o entendimento já externado no despacho de peça 21, no sentido de que o presente apelo seja conhecido, uma vez preenchidos os requisitos que regem a espécie. 
6.	Com relação ao acórdão recorrido, não existe amparo legal para a incorporação de quintos pelo exercício de função comissionada ou cargo em comissão após a entrada em vigor da Lei 9.624/1998, que extinguiu a vantagem, conforme decidido pelo Supremo Tribunal Federal, em regime de repercussão geral, no Recurso Extraordinário 638.115 (tema 395) . 
7.	A carência de fundamento legal para a concessão da vantagem é motivo suficiente para sustentar a ilegalidade do ato e a consequente negativa de seu registro (plano da validade) , ainda que, excepcionalmente, sejam preservados os efeitos financeiros (plano da eficácia) , se atendidas as condições fixadas pelo STF ao modular os efeitos do julgamento do RE 638.115.
8.	A unidade técnica bem salientou que, nos casos em que as parcelas foram incorporadas por decisão judicial transitada em julgado, o ato concessório de aposentadoria é ilegal e não é registrado. O provimento judicial apenas impede a suspensão dos pagamentos das parcelas indevidas. O entendimento é firmado no voto condutor do Acórdão 38428/2020-TCU-Primeira Câmara.
9.	No caso concreto, quanto aos efeitos financeiros, e em relação ao argumento de que a parcela irregularmente incluída nos proventos estaria amparada por decisão judicial transitada em julgado, o acórdão recorrido não analisou a situação pessoal da beneficiária do ato, em confronto com os limites objetivos e subjetivos da decisão judicial invocada, tendo endereçado determinação ao órgão de origem para verificação do atendimento às condições fixadas na modulação de efeitos do julgamento do RE 638.115 (item 1.7.b da deliberação recorrida) .
10.	Em resposta à determinação da Corte de Contas, a Seção de Pagamentos de Servidores Inativos e Pensionistas do TRT da 4ª Região informou que não haveria necessidade de alterar a rubrica de pagamento de quintos para parcela compensatória, uma vez que já teria sido realizada a segregação em uma rubrica fundada em decisão judicial com trânsito em julgado (peça 24) . O TRT informou ainda que as rubricas que estariam sendo pagas desde novembro de 2021 são as seguintes (grifei) :
- 8.3 - Vantagem Pessoal Décimos Inativos
8/10 FC 05 (Assistente Administrativo)				     	-	R$ 2.747,54
2/10 CJ 03 (Assessor de Juiz) 						-	R$ 1.380,33
- 8.4 - VPNI - Quintos Inativo Decisão Judicial
Atualização de 4/10 de FC 05 para 4/10 de CJ 03 (Assessor de Inform.) 	-	R$ 1.386,90
11.	Ressalto que minha assessoria realizou consulta ao sistema e-pessoal e, de fato, desde a folha de pagamento de novembro de 2021 as rubricas identificadas acima constam da folha de pagamento da Sra. Cleonice Santos Condotta. Ao avaliar as rubricas verifico a existência da concessão de décimos em número superior aos 10/10 (dez décimos) permitido na legislação, perfazendo o total de 14/10 (quatorze décimos) . 	
12.	Nessas circunstâncias, é necessário o retorno dos autos ao atual relator do feito tendo em vista a eventual ilegalidade detectada nos parágrafos anteriores para que, se for o caso, seja determinado ao Tribunal Regional do Trabalho da 4ª Região/RS que promova o ajuste da proporção da rubrica paga a título de décimos, emitindo novo ato, livre da ilegalidade apontada, e submeta-o à nova apreciação pelo TCU.
13.	Ante o exposto, VOTO por que o Tribunal adote o Acórdão que ora submeto à deliberação deste Colegiado.
TCU, Sala das Sessões, em 18 de abril de 2023.
ANTONIO ANASTASIA 
Relator